臺灣高雄地方法院刑事判決　　　　　　　94年度訴字第3160號
公　訴　人　臺灣高雄地方法院檢察署檢察官
被　　　告　甲○○
指定辯護人　本院公設辯護人　戊○○
上列被告因偽造有價證券案件，經檢察官提起公訴（台灣高雄地
方法院檢察署94年度偵緝字第1532號），本院判決如下：
    主  文
甲○○無罪。
    理  由
一、公訴意旨略以：被告甲○○因缺錢使用，於民國91年5 月23
    日，至高雄市三民區○○○路4 號陳玉通經營之三通當舖，
    以其當時使用之車牌號碼ZK-118號營業小客車，向該當舖質
    借新台幣（下同）3 萬元，當舖員工陳義文要求甲○○須另
    簽發有共同發票人簽名之本票1 紙作為擔保憑證，甲○○乃
    未經其前妻丁○○之同意或授權，即在自己為發票人、發票
    日為91年5 月23日、票號第TH048418號、票面金額3 萬元之
    本票1 紙上，偽造丁○○之署押於發票人欄，使丁○○成為
    該本票之共同發票人，並當場行使交付陳義文作為借款擔保
    之用。嗣因被告未按時清償，陳玉通乃發現上情，並向台灣
    高雄地方法院檢察署檢察官提起告訴。因認被告涉犯刑法第
    201 條第1 項、第2 項之行使偽造有價證券罪嫌。
二、公訴人認被告涉有上揭刑法行使偽造有價證券罪嫌，無非係
    以證人丁○○於警詢中、及於本院高雄簡易庭93年雄簡移調
    字第158 號丁○○訴請確認本案本票債權關係不存在事件之
    審理中，已分別向警方及本院法官陳述本案本票確非伊簽發
    、亦未授權或同意被告簽具伊名義於發票人欄；證人即告訴
    代理人陳義文於檢察官偵查中證稱本票上「丁○○」名義係
    被告親簽，當時丁○○並未在場，及本案本票1 紙等，為其
    依據。
三、按犯罪事實應依證據認定之，無證據不得推定其犯罪事實。
    又不能證明被告犯罪者，應諭知無罪之判決，刑事訴訟法第
    154 條、第301 條第1 項分別定有明文。又事實之認定，應
    憑證據，如未能發現相當證據，或證據不足以證明，自不能
    以推測或擬制之方法，為裁判基礎（最高法院40年台上字第
    86號判例參照）。另認定犯罪事實所憑之證據，雖不以直接
    證據為限，間接證據亦包括在內；然而無論直接或間接證據
    ，其為訴訟上之證明，須於通常一般之人不致有所懷疑，而
    得確信其為真實之程度者，始得據為有罪之認定，倘其證明
    尚未達到此一程度，而有合理之懷疑存在時，即無從為有罪
    之認定，亦有最高法院76年台上字第4986號判例可資參照。
四、訊據被告固不否認曾於上揭時地簽具自己及「丁○○」之名
    義於本案本票之發票人欄中，並持向丙○○之受僱人陳義文
    行使，惟否認有何行使偽造有價證券之犯行，辯稱：丁○○
    係其前妻，2 人於87年間離婚，因被告要繳車貸，經濟困難
    ，便於簽發本票之前1 日中午致電丁○○，告稱因要向人借
    錢，可能要簽發本票，請伊幫忙做保證人，丁○○思考後便
    應允為其保證，並同意被告簽發本票，次日被告至當舖時再
    次致電丁○○，再轉由三通當舖員工與丁○○確認願任本票
    之共同發票人無誤。被告有獲丁○○之授權及同意，並非偽
    造等語。
五、證據能力之判斷：
  (一)關於丁○○於警詢中陳述之證據能力：
    按被告以外之人於檢察事務官、司法警察官或司法警察調查
    中所為之陳述，與審判中不符時，其先前之陳述具有較可信
    之特別情況，且為證明犯罪事實存否所必要者，得為證據，
    刑事訴訟法第159 條之2 定有明文。經查，證人丁○○於警
    詢中證稱，伊並未同意被告簽具伊名義於本案本票上，對此
    亦不知情（見高雄地方法院檢察署94年偵字第11354 號卷第
    5 頁），被告亦不同意該警詢筆錄具有證據能力；而查丁○
    ○於本院審判中證稱，其確有同意被告簽具伊名義於本案本
    票之發票人欄，亦同亦為被告本案債務保證（見本院卷第頁
    ）；足見丁○○於警詢及於本院審判中之陳述內容有實質不
    一致之情形。上揭丁○○警詢中之陳述雖為證明被告犯罪事
    實存否所必要，惟丁○○是否同意被告簽具伊名義於本案發
    票人欄一事，既與自身是否負擔本案票據債務有重大利害關
    係，且檢察官亦未舉證證明該警詢筆錄有何較可信之特別情
    況，是依前開刑事訴訟法第159 條之2 之規定，不得作為本
    案證據使用，而無證據能力。
  (二)至丁○○於於本院高雄簡易庭93年度雄簡移調字第158 號確
    認本票債權關係不存在事件審理中，以原告之地位向法官所
    為陳述之筆錄，業經被告及辯護人於審判程序中同意作為證
    據，且其本院審酌該陳述作成時之情形，係在法官面前作成
    ，亦無何不當外力介入之情事，以該陳述作為本案證據尚屬
    適當，自得為證據使用。
六、本案本票發票人欄之被告及「丁○○」2 人名義，均為被告
    本人於91年5 月23日簽具，並由被告持向三通當舖員工陳義
    文行使，作為以車輛質借3 萬元之擔保，而被告與丁○○原
    係夫妻，2 人於87年5 月12日離異等情，業據被告坦認不諱
    ，並經證人丁○○、陳義文到庭證述詳細，並有偵查卷附丁
    ○○戶籍謄本、本案本票影本各1 紙可參，此部分事實固可
    認定。而查：
  (一)證人丁○○於本院審判中到庭證稱：伊與被告87年離異後，
    除因小孩之事外，均很少聯絡。當時被告確有打電話給伊，
    說他缺錢，請伊幫忙，但伊沒有錢可借被告，被告便說要向
    他人借錢，請伊幫忙擔任保證人，並說他會自己還錢，伊念
    在曾是夫妻情誼，便應允被告，亦同意被告用伊名義簽發票
    據作擔保。之後電話中尚有一不知名之男子與伊對話，說被
    告要向他們借錢，金額不多、幾萬塊而已，要伊為被告作擔
    保，伊亦有同意等語（見本院卷第35頁至第39頁）。且依證
    人即三通當舖員工陳義文至本院證稱：其當時係三通當舖之
    助理，當日係店長與被告之妻通電話，其有在場，有聽到店
    長問丁○○之姓名、住址，並說伊先生（即被告）要借一筆
    錢，問伊是否願意擔保等語（見本院卷第46頁），此與上揭
    丁○○證稱與被告以外之不知名男子之對話內容，尚屬相符
    。綜上，足見丁○○確有同意為被告擔任本案票據債務之保
    證人，亦有同意被告簽立伊名義於本案本票之發票人欄。
  (二)證人丁○○雖曾於94年5 月3 日警詢中證稱，伊並未同意被
    告簽具伊名義於本票上，對此亦不知情（見94年偵字第1135
    4 號卷第5 頁）；亦曾於93年4 月8 日向本院就本案本票債
    務對三通當舖負責人陳玉良提起「確認本票債權關係不存在
    」之訴，於該案審理中丁○○亦陳稱並未授權被告簽發本票
    ，亦不知道有此筆本票債務等語（見本院高雄簡易庭93年雄
    簡移調字第158 號確認本票債權關係不存在案件卷第15 頁
    ），此確與證人丁○○上揭於本院審判中之證述互有歧異。
    就此，丁○○於本院證稱，因被告有太多類似之債務糾紛，
    伊常受不明人士電話騷擾，且伊於93年2 月間受陳玉良追索
    本案本票債務時，距事發時間已久，其間伊甚少與被告聯絡
    ，亦從未就此事與被告商討，以為被告已經解決，再伊當時
    看本票上之簽名確非伊所為，故根本不記得是被告哪一件債
    務糾紛，始誤認未曾同意被告簽發本案本票，而向本院訴請
    確認本票債務關係不存在。該案被告（即陳玉良）訴訟代理
    人於審理中向伊表示將找被告要錢，伊沒有付出任何條件、
    亦未付出任何金錢，即與陳玉良成立調解，嗣後伊亦未與被
    告聯絡此事，亦未仔細回想，故於94年5 月3 日經警方通知
    製作筆錄時，答稱並未同意被告簽發本票，直至94年10月間
    被告向伊講這件事，仔細回想後，始慢慢想起確曾同意被告
    簽發本案本票之事等語（見本院卷第39頁至第44頁）。另經
    證人陳義文到庭證稱，上揭丁○○所提確認本票債權關係不
    存在之訴中，法官稱筆跡比對結果並非丁○○所簽，我們之
    後亦認為對丁○○之債權並不存在，故拋棄了對丁○○之本
    票債權之請求（見本院卷第47頁）。再依本院高雄簡易庭93
    年雄簡移調字第158 號丁○○訴請確認本案本票債權關係不
    存在事件卷宗，丁○○於93年3 月10日起訴，於同年4 月8
    日開庭即經法官當庭諭知移付調解，並於當日調解成立，調
    解成立內容為該案被告陳玉良拋棄對該案原告丁○○包括本
    案本票債權在內之一切民事上請求，此有該案卷第15頁至第
    20頁可稽。綜上，足見丁○○於87年間與被告離異後，於91
    年5 月23日在電話中應允被告代行簽發自己為發票人之本票
    予告訴人，作為被告借款之擔保，惟因被告對外負債累累，
    丁○○又時常受被告債權人催討債務之累，且事經約2 年之
    久始遭陳玉良持本票追索，則丁○○主觀上對此事已不復記
    憶、或將之與被告其他債務混淆誤認，而認為均與自己無關
    ，實有可能，並據此訴請確認本案本票債務關係不存在，亦
    屬正常。且自法官當庭比對筆跡，曉諭陳玉良訴訟代理人該
    發票人名義確非丁○○親簽，陳玉良即認為丁○○並非債務
    人，願意拋棄對丁○○一切本票上之權利並成立調解為止，
    均在93年4 月8 日當天，衡諸常理，丁○○當不會因提起上
    揭訴訟而深究是否曾同意被告代行簽名，主觀上自仍認為自
    己從未同意被告簽發本票。嗣因陳玉良向被告提起本案告訴
    ，經警方通知丁○○於94年5 月3 日製作筆錄，丁○○仍將
    此筆本票債務與被告所負他筆債務混淆誤認，而認與自己無
    關，亦可由當日丁○○警詢時陳稱：「我覺得甲○○很可惡
    ，且給我帶來很多的麻煩」等語（見94年偵字第11354 號卷
    第5 頁）即明。是以，丁○○於94年5 月3 日警詢中之陳述
    ，及向本院提起確認本票債務關係不存在之訴之陳述，雖均
    與本院審理中之證述不符，且互有矛盾，惟此乃因丁○○先
    前記憶不明、並有混淆誤認所致，尚不足減損丁○○前揭於
    本院審理中證述之證明力。丁○○證稱被告遭起訴後始告知
    此事，經伊慢慢回想才想起確有同意被告簽發本票等語，應
    堪採信。
七、綜上諸情，丁○○於本院審理中之證述雖與伊先前於警詢之
    陳述及於上揭確認本票債權關係不存在訴訟中之陳述不符，
    惟尚難以此即論丁○○於本院審理中證述已同意被告簽發票
    據等語不可採，自堪認被告於91年5 月23日簽具丁○○之名
    義於本案本票發票人欄上，已得丁○○之同意，而難論被告
    以偽造本案有價證券之犯行。此外，依卷內現存之證據資料
    ，尚不能排除被告未為本件犯行之合理懷疑，而無從使本院
    確信被告有罪，參以首揭說明，應判決被告無罪。
八、據上論斷，應依刑事訴訟法第301 條第1 項，判決如主文。
本案經檢察官乙○○到庭執行職務。
中　　華　　民　　國　　94　　年　　12　　月　　7 　　日
                刑事第14庭審判長法　官  蔡廣昇
                                法  官  林瑋桓
                                法  官  紀凱峰
以上正本證明與原本無異。
如不服本判決，應於收受送達後10日內向本院提出上訴書狀。
中　　華　　民　　國　　94　　年　　12　　月　　8 　　日
 　　　　　　　　　　　　       書記官  黃進遠
